【裁判字號】    97,上易,2222
【裁判日期】    980527
【裁判案由】    家暴傷害等
【裁判全文】
臺灣高等法院刑事判決                97年度上易字第2222號
上  訴  人  臺灣板橋地方法院檢察署檢察官
被      告  乙○○
            丙○○
上列上訴人因被告家暴傷害等案件，不服臺灣板橋地方法院97年
度易字第2048號，中華民國97年7月21日第一審判決（起訴案號
：臺灣板橋地方法院檢察署97年度偵字第7881號），提起上訴，
本院判決如下：
    主  文
原判決關於乙○○部分撤銷。
乙○○公然侮辱人，處拘役貳拾日，如易科罰金以新臺幣壹仟元
折算壹日。
其他上訴駁回。
    事  實
一、乙○○係甲○○之夫羅文平之姊。緣甲○○於民國89年3、4
    月間某日，與白崇榮二人因通姦及相姦犯罪，刑事部分經臺
    灣板橋地方法院96年度簡字第498號判決分別判處有期徒刑6
    月確定，羅文平遂向同法院民事庭提起民事訴訟，請求甲○○給付損害賠償。嗣於96年8月28日上午11時20分，甲○○
    前往臺灣板橋地方法院民事庭大樓第4法庭出庭應訊時，乙○○因對甲○○有所不滿，竟不顧甲○○之尊嚴，基於公然
    侮辱甲○○之犯意，在該法庭外不特定多數人得以共聞共見
    之走道，出手打甲○○左臉頰耳光一下，雖未致甲○○身體
    或健康受有傷害，然已公然侮辱甲○○，貶損其人格尊嚴。
二、案經甲○○訴請臺灣板橋地方法院檢察署檢察官偵查起訴。
    理  由
壹、證據能力部分
    本案被告乙○○有罪判決所引用之被告以外之人於審判外陳
    述等供述證據，係公務員依法定訊問程式所取得，被告乙○○於原審、本院審理時，對其證據能力並無爭執，迄於本院
    言詞辯論終結前，亦未聲明異議，為證明犯罪事實所必要，
    依刑事訴訟法第159條之5規定，認有證據能力。
貳、認定被告乙○○犯罪事實與論罪科刑之理由
一、訊據被告乙○○矢口否認出手打告訴人甲○○耳光之犯行，
    辯稱：我當天並未打甲○○耳光，係因甲○○不斷出言辱罵
    ，我一時心急而伸手要摀住甲○○嘴巴，因而碰到告訴人左
    臉頰等語。
二、然查：
（一）甲○○指訴其遭被告乙○○徒手毆打左臉頰乙節，業據證
      人白崇榮於偵查中具結證述在案，證人白崇榮於偵查中證
      稱：我當時正在庭外等候開庭，乙○○跟羅雅齡（更名為
      丙○○）都是我以前的員工，我當時看到乙○○打了甲○○左臉等語（見臺灣板橋地方法院檢察署96年度他字第60
      35號偵查卷第38頁）。
（二）而在場目擊證人黃濟華於偵查中亦具結證稱：（問：罵甲○○的女子是否有打她一個耳光？）是等語（見同上偵查
      卷第50頁；原審簡字第2836號卷第68頁），雖證人黃濟華
      對於究竟何人毆打甲○○左臉頰耳光，係指證為罵甲○○
      之人所為，對照甲○○於96年8月28日接受檢察事務官詢
      問時證稱：羅雅齡（更名為丙○○）在今日（即96年8月2
      8日）開庭前約11時20分許，在板院民庭大樓第4法庭庭外
      ，羅雅齡罵我不知羞恥、賤貨，然後乙○○接著甩我左臉
      頰一次耳光等語（見同上偵查卷第3頁），黃濟華所稱打
      甲○○耳光之人似指丙○○，而非被告乙○○，而與白崇
      榮所言有所未符，然原審質問證人羅鎮平，其於原審97年
      7月3日訊問程序具結證稱：「我們樓梯直接上樓要去二樓
      開庭，我走在最前面，我直接穿過到法庭門口，我就聽到
      甲○○一直罵不要臉，沒有對任何人，只是嘴巴一直罵不
      要臉，我就上前質問甲○○為何罵人．．．羅美麗、陳仲
      斌都有圍上去，乙○○就從後面走上來，手指甲○○說妳
      在罵，甲○○還是一直罵，然後甲○○就用手指著甲○○
      要阻止甲○○繼續罵人，所以乙○○的手就碰到甲○○的
      臉，然後大家就圍上去，現場一團亂，後來法警就上來，
      把兩邊的人勸開。」等語（見原審97年度簡字第2836號卷
      第68頁），再參以被告乙○○亦自承其欲用手摀住與甲○○之嘴巴，本件在場之人有以手掌蓄意碰觸甲○○左臉頰
      者當僅有被告乙○○一人，不論證人黃濟華有否誤認毆打
      甲○○耳光之人，按其與被告丙○○本為舊識（見本院98
      年5月20日審判筆錄第4頁被告丙○○之陳述），與甲○○
      、被告丙○○無特定利害關係，當無刻意渲染誇大雙方衝
      突情節之必要，堪認案發之時確有人出手毆打甲○○耳光
      ，再以甲○○、白崇榮所言互析，當時毆打甲○○左臉頰
      耳光之人，應為被告乙○○無誤。至於證人陳仲斌於原審
      97年7月3日訊問程序雖證稱乙○○是把右手伸出去，虎口
      向下，要摀住甲○○的嘴，所以碰到甲○○的臉，共同被
      告丙○○復為被告乙○○辯稱：當日係甲○○辱罵我，我
      妹妹乙○○係因甲○○不斷出言辱罵，一時心急始以手摀
      住甲○○嘴巴云云，然此均與甲○○、白崇榮、黃濟華所
      言現場真實狀況不合，尚無從援為被告乙○○有利之認定
      。被告乙○○辯稱其僅出手摀住甲○○之嘴巴，未打甲○○左臉頰耳光，核非事實，不足採信。
（三）按甲○○既係於96年8月28日11時20分，前往臺灣板橋地
      方法院民事庭大樓第4法庭出庭應訊時，該法庭外走道，
      係不特定多數人得以共聞共見之場所，遭被告乙○○出手
      毆打其左臉頰耳光，被告乙○○之舉，縱未導致甲○○身
      體或健康受有傷害（理由詳後述），然衡諸社會生活通念
      ，被告乙○○之行為對於甲○○之人格尊嚴有所貶抑減損
      ，已該當於公然侮辱甲○○之程度，而此結果之發生，亦
      無違於被告乙○○之本意，被告乙○○行為動機縱然在於
      阻止甲○○口出惡言，然以前述證人羅鎮平之證言，甲○○並未針對任何特定人出言辱罵，被告乙○○所為無從成
      立正當防衛，不得阻卻違法，本件事證明確，被告乙○○
      公然侮辱犯行堪以認定。
三、核被告乙○○所為，係犯刑法第309條第1項公然侮辱罪。本
    件檢察官雖以甲○○之指訴，認甲○○遭被告乙○○打其耳
    光，因而受有左耳輕度低頻聽力障礙之傷害，並提出其受有
    左耳輕度低頻聽力障礙傷害之亞東紀念醫院診斷證明書為證
    ，認被告乙○○所為，應成立刑法第277條第1項傷害罪。惟
    查甲○○指訴遭被告乙○○毆打傷害之時間係「96年8月28
    日」，而甲○○於事發之1個月後即「96年9月26日」，乃前
    往亞東紀念醫院就醫治療聽力受損之傷害，此有亞東紀念醫
    院97年6月24日亞歷字第0976410373號函1紙附卷可證（附於
    原審簡字卷第28頁以下），衡諸常情，苟甲○○之左耳聽力
    確於96年8月28日遭被告乙○○掌摑而受損，何以未及時就
    醫，而係遲至1個月後，始前往醫院就醫請求治療？此與一
    般常情有違，甲○○所受之左耳輕度低頻聽力障礙之傷害，
    是否與其指訴於96年6月28日遭被告乙○○掌摑左臉頰所造
    成，自非無疑。況原審經函詢亞東紀念醫院有關甲○○所受
    之左耳輕度低頻聽力障礙之成因，經該院函覆略以：「1.病
    患甲○○自訴被打，於96年9月26日至本院耳鼻喉科門診初
    診，耳部無外傷，於96年9月27日聽力檢查結果發現左耳輕
    度低音頻聽力障礙，後經治療聽力恢復。2.由病人自訴之病
    史，左耳聽力障礙有可能是外力受傷造成，但無法直接斷定
    是遭徒手掌摑造成」，有前引亞東紀念醫院函文暨附件病歷
    資料佐卷可考，雖甲○○之左耳有輕度低頻之聽力障礙，然
    並無積極證據足以斷定係遭被告乙○○徒手掌摑臉頰所造成
    ，本院自難僅憑甲○○片面之指訴，而認定被告乙○○出手
    毆打甲○○左臉頰耳光之行為，已造成甲○○身體或健康受
    有傷害，從而被告乙○○所為，不能以犯刑法第277條第1項
    之傷害罪論處，檢察官起訴條文有所未洽，爰於基本社會事
    實同一範疇內，予以變更。
四、本件原審以檢察官之舉證不足以認定甲○○聽力係因被告乙○○毆打其耳光之行為而出現障礙，此固非無見，然原審未
    查被告乙○○公然出手毆打甲○○左臉頰耳光之行為，對於
    甲○○之人格尊嚴仍有貶抑減損，係該當於公然侮辱之犯罪
    ，致為被告乙○○無罪之諭知，其認事用法有所未合，檢察
    官提起上訴，請求撤銷原審判決，改判被告乙○○傷害有罪
    ，雖無理由，然原審判決關於被告乙○○部分，既有上述可
    議之處，仍屬無可維持，應予撤銷改判。
五、爰審酌被告乙○○係甲○○之夫羅文平之姊，被告乙○○因
    甲○○前有通姦之犯罪，於法院審理請求給付損害賠償案件
    之際，在法庭外之公眾得出入處所，對甲○○有所不滿，乃
    公然毆打甲○○耳光，本院衡其與被害人之關係、犯罪動機
    、情節、對被害人人格尊嚴減損之程度、犯後未坦承犯行之
    態度等一切情狀，量處拘役20日，並諭知如易科罰金之折算
    標準，以資懲戒。
參、認定被告丙○○無罪部分
一、公訴意旨略以：被告丙○○（原名羅雅齡）係甲○○之夫羅
    文平之胞姊。緣甲○○於89年3、4月間某日，與白崇榮二人
    因通姦犯罪，刑事部分經臺灣板橋地方法院96年度簡字第49
    8號判決分別判處有期徒刑6月確定，羅文平遂向同法院民事
    庭提起民事訴訟，請求甲○○給付損害賠償，於96年8月28
    日上午11時20分，甲○○前往民事庭出庭應訊時，被告丙○○竟基於公然侮辱犯意，以「不知羞恥、賤貨」等字眼辱罵
    甲○○，因認被告丙○○涉犯刑法第309條第1項之公然侮辱
    罪嫌。
二、按犯罪事實應依證據認定之，無證據不得認定犯罪事實；又
    不能證明被告犯罪者，應諭知無罪之判決；刑事訴訟法第15
    4條第2項、第301條第1項分別定有明文。此所謂證據，係指
    足以認定被告確有犯罪行為之積極證據而言，該項證據自須
    適合於被告犯罪事實之認定，始得採為斷罪資料。苟積極證
    據不足為不利於被告事實之認定時，即應為有利於被告之認
    定，更不必有何有利之證據，此有最高法院30年上字第816
    號判例要旨可資參照。又按告訴人之指訴，係以使被告受刑
    事訴追為目的，是其陳述是否與事實相符，仍應調查其他證
    據以資審認，觀最高法院52年度臺上字第1300號判例要旨甚
    明。
三、本件檢察官認被告丙○○涉有公然侮辱罪嫌，係以甲○○之
    指訴、證人白崇榮、黃濟華於偵查中之陳述為其主要論據。
四、訊據被告丙○○堅決否認有何公然侮辱犯行，辯稱：當日我
    並未辱罵甲○○，而係甲○○辱罵我等語。經查：
（一）依甲○○於96年8月28日接受檢察事務官詢問時指稱：羅
      雅齡（更名為丙○○）在今日（即96年8月28日）開庭前
      約11時20分許，在板院民庭大樓第4法庭庭外，羅雅齡罵
      我不知羞恥、賤貨，然後乙○○接著甩我左臉頰一次耳光
      等語（見前引偵查卷第3頁），可知甲○○係指訴當日先
      遭被告丙○○公然辱罵「不知羞恥、賤貨」等語後，隨即
      再遭被告乙○○徒手掌摑左臉頰1下，然證人黃濟華於偵
      查中具結證稱：「（問：當時有無看到甲○○與乙○○、
      羅雅齡發生衝突？）當時我站在電梯口，甲○○在電梯口
      附近等開庭，後來有一個女的從電梯出來，就一直罵甲○○很不雅的話。（問：那名女子是否罵甲○○「不知羞恥
      、賤貨」？）好像是。」等語（見偵查卷第50頁），可知
      證人黃濟華就甲○○係遭人以何種用語辱罵，係以「好像
      是」此一不確定之語為證，則證人黃濟華是否確有親耳親
      聞甲○○遭人辱罵，已非無疑，依刑事訴訟法第160條之
      規定，當無從以其主觀推測之證詞而認定被告丙○○有出
      言侮辱甲○○之行為。
（二）再觀諸證人白崇榮於偵查中證稱：（問：有無聽到羅雅齡
      罵甲○○？）我當時跟他們有一段距離，只知道雙方講話
      都很大聲，但內容我不知道等語（見偵查卷第38、39頁）
      ，其已明確證稱並未聽及甲○○與被告丙○○講話之內容
      ，此部分自亦無從援為不利被告丙○○之認定。
（三）綜上各情，甲○○指稱遭被告丙○○公然辱罵乙節，除其
      個人指訴及證人黃濟華曾為「好像是」之主觀推斷外，並
      無其他佐證，本院自難以甲○○片面指訴與證人黃濟華推
      測之詞，遽為被告丙○○有罪之判斷，揆諸前揭說明，原
      審以檢察官既不能舉證證明被告丙○○犯有公然侮辱罪，
      而諭知被告丙○○無罪之判決，認事用法並無違誤，檢察
      官提起上訴，以證人陳仲斌於原審訊問時作證表示被告丙○○與甲○○有所爭吵，既然是爭吵，則與甲○○、證人
      黃濟華所言相符，被告丙○○自有可能口出惡言辱罵甲○○，據此指摘原審判決被告丙○○無罪不當，請求撤銷改
      判其有罪，然檢察官僅提出甲○○之片面指訴作為證據，
      而以所謂被告丙○○自有可能口出惡言辱罵甲○○之推論
      方式認定被告丙○○犯罪，與最高法院52年度臺上字第13
      00號判例意旨有所牴觸，亦與刑事訴訟法第154條第2項揭
      櫫之證據裁判原則相違，核其此部分上訴為無理由，應予
      駁回。
據上論斷，應依刑事訴訟法第369條第1項前段、第368條、第364
條、第299條第1項前段，刑法第309條第1項、第41條第1項前段
，刑法施行法第1條之1第1項、第2項前段，判決如主文。
本案經檢察官繆卓然到庭執行職務。
中    華    民    國    98    年    5     月    27    日
            刑事第十三庭  審判長法  官   曾德水
                                法  官   林婷立
                                法  官   陳恆寬
以上正本證明與原本無異。
不得上訴。
                                書記官   黃家麟
中    華    民    國    98    年    6     月    1     日
附錄：本案論罪科刑法條全文
刑法第309條
公然侮辱人者，處拘役或3百元以下罰金。
以強暴犯前項之罪者，處1年以下有期徒刑、拘役或5百元以下罰
金。


司法院資訊處製作；財團法人民間司法改革基金會備份。
